【裁判字號】    99,司財管,22
【裁判日期】    990825
【裁判案由】    指定遺產管理人
【裁判全文】
臺灣新竹地方法院民事裁定            99年度司財管字第22號
聲  請  人  乙○○
上列聲請人聲請指定被繼承人甲○○遺產管理人事件，本院裁定
如下：
    主    文
聲請駁回。
聲請程序費用由聲請人負擔。
    理    由
一、按繼承開始時，繼承人有無不明，而無親屬會議或親屬會議
    未於一個月內選定遺產管理人者，利害關係人或檢察官得聲
    請法院選任遺產管理人，並由法院依公示催告程序，定六個
    月以上之期限，公告繼承人，命其於期限內承認繼承，民法
    第1177條、第1178條第1項、第2項規定甚明。而此所謂利害
    關係人係指法律上的利害關係人，如繼承人、債權人、國庫
    或其他因被繼承人死亡而有身分上或財產上利害關係之人，
    需有此等利害關係之人，方得為聲請指定遺產管理人適格之
    主體。次按遺囑人故意破毀或塗銷遺囑，或在遺囑上記明廢
    棄之意思者，其遺囑視為撤回，民法第1222條定有明文。而
    破毀，謂有形的毀壞遺囑之一切行為，包括焚燬、撕碎、截
    斷或切去一部份之行為。
二、本件聲請意旨略以：被繼承人甲○○於民國84年3月21日死
    亡，無配偶，第一至第四順序各繼承人亦均死亡，已符合民
    法第1177條繼承人有無不明之狀態。被繼承人甲○○係古姓
    先祖三十世祖日輝公來台後第五代即古氏第三十五代之子孫
    ，其於臨終前囑其族親宗長古廷火（已歿）以其遺產為其辦
    理後事，如尚有剩餘，則將悉數贈與祖先古日輝派下子孫，
    供將來籌畫設置祠堂供奉祖先牌位之用，並曾出具同意書並
    將土地所有權狀一併交與古廷火保管。而被繼承人嗣因聽信
    命理人士所言，自認壽命尚有20年，又將該遺贈之同意書取
    回，暫時撕毀，未料不數日被繼承人即死亡，惟被繼承人遺
    贈之意思表示應已足確認。爰依民法第1178條第2項規定，
    請求指定聲請人為被繼承人甲○○之遺產管理人，並提出除
    戶戶籍謄本影本二份、被繼承人除戶謄本一份、土地登記謄
    本影本暨土地所有權狀二份、經公證之聲明書三件、辦理縣
    治遷建第二期徵收工程【四成獎勵金】未領補償費保管清冊
    影本乙件、新竹縣政府函影本乙紙、會計師證書影本乙件等
    為證。
三、聲請人非利害關係人，本件聲請無理由，說明如下：
  (一)被繼承人甲○○業已死亡，並無配偶，而第一順位至第四
      順位之繼承人均已先於被繼承人甲○○死亡等情，業據聲
      請人提出除戶戶籍謄本影本二份為證，並經聲請人乙○○
      到庭證數綦詳，堪信為真實。
  (二)聲請人主張被繼承人臨終前，囑其宗族親長古廷火將其遺
      產扣除喪葬支出費用後，如有剩餘，悉數贈與祖先古日輝
      派下子孫，並曾將所有權狀出具同意書交由古廷火保管。
      嗣被繼承人因聽信命理人士所言認其尚有20年壽命，便將
      同意書取回撕毀，未料不數日即死亡，而聲請人為被繼承
      人同祖先日輝公派下第五代古氏第三十五代之子孫，應屬
      被繼承人承諾遺贈之相對人之一，故聲請人為利害關係人
      云云。則依聲請人主張觀之，被繼承人生前立有遺囑，縱
      認該遺囑於訂立當時合於民法繼承編第三章遺囑之相關規
      定，亦因其嗣後將該遺贈之同意書予以撕毀而依民法第
      1222條視為撤回，故應認被繼承人甲○○已撤回遺囑，就
      被繼承人甲○○之遺產，已無受遺贈人。又縱認本件遺贈
      能成立（假設語氣），依聲請人之聲請意旨觀之，其所遺
      贈之對象應係「新竹縣日輝公派下古姓宗親會」，「新竹
      縣日輝公派下古姓宗親會」始為被繼承人之受遺贈人，對
      於其遺產具利害關係，而聲請人與被繼承人僅係同宗之子
      孫，並非「新竹縣日輝公派下古姓宗親會」之法定代理人
      ，是其個人與被繼承人之遺產尚無利害關係可言。又被繼
      承人甲○○所遺財產，現確係處於無人繼承之狀態，如聲
      請人認為有為被繼承人甲○○所遺財產選定遺產管理人之
      必要，自得向檢察官提出請求，檢察官基於公益考量，若
      認確有必要，自得依首揭法條之規定，向法院聲請選任遺
      產管理人，以進行後續處理。
  (三)綜上，聲請人非利害關係人，無權為本件聲請，故本件聲
      請應予駁回。
四、依非訟事件法第21條第1項前段，裁定如主文。
中    華    民    國    99    年    8    月      25    日
                  家事法庭司法事務官  張淑玲
以上正本係照原本作成。
如對本裁定抗告須於裁定送達後10日內向本院提出抗告狀。
中    華    民    國    99    年    8    月      25    日
                              書記官  陳德榮

司法院資訊處製作；財團法人民間司法改革基金會備份。
